ACORDAO-COMPLETO-2469415

ACÓRDÃO 3081/2022 ATA 17/2022 - PRIMEIRA CÂMARA

VISTOS, relatados e discutidos estes autos de tomada de contas especial instaurada pelo Fundo Nacional de Saúde, em desfavor de Eduardo da Silva Tuma e de Samara Pinheiro Machado Ribeiro, em razão de irregularidades na aplicação dos recursos do Sistema Único de Saúde repassados àquela municipalidade no exercício de 2010,
ACORDAM os Ministros do Tribunal de Contas da União, reunidos em sessão de Primeira Câmara, diante das razões expostas pelo relator, em:
9.1.  considerar revéis Eduardo da Silva Tuma, Samara Pinheiro Machado Ribeiro e Gilcleider Altino Ribeiro, para todos os efeitos, com fundamento no art. 12, § 3º, da Lei 8.443/1992, dando-se prosseguimento ao processo;
9.2. julgar irregulares as contas de Eduardo da Silva Tuma e de Samara Pinheiro Machado Ribeiro, com fundamento nos arts. 1º, inciso I, 16, III, "b" e "c", 19 e 23, inciso III, da Lei 8.443/1992, e condená-los ao pagamento das quantias a seguir especificadas, com a fixação do prazo de quinze dias, a contar da notificação, para que comprovem, perante o Tribunal (art. 214, inciso III, alínea "a", do Regimento Interno do TCU) , o recolhimento das dívidas ao Tesouro Nacional, atualizadas monetariamente e acrescidas dos juros de mora, calculados a partir das datas discriminadas, até a data do recolhimento, na forma prevista na legislação em vigor;
Débitos de responsabilidade exclusiva de Eduardo da Silva Tuma:
	Data da Ocorrência 
	Valor Histórico (R$) 

	23/09/2010
	     84.684,00   

	23/09/2010
	     24.577,00   

	01/11/2010
	     13.517,35   

	01/11/2010
	   105.648,96   

	04/01/2011
	   103.548,00   

	04/01/2011
	     12.990,70   

Débitos de responsabilidade exclusiva de Samara Pinheiro Machado Ribeiro:
	Data da Ocorrência 
	Valor Histórico (R$) 

	13/01/2011
	        12.639,60   

	13/01/2011
	        96.120,00   

	01/03/2011
	        13.341,80   

	01/03/2011
	      105.120,00   

9.3. aplicar a Samara Pinheiro Machado Ribeiro a multa prevista no artigo 57 da Lei 8.443/1992, no valor de R$ 300.000,00 (trezentos mil reais) , fixando-lhe o prazo de 15 (quinze) dias, a contar da notificação, para que comprove, perante o Tribunal (art. 214, inciso III, alínea "a", do Regimento Interno) , o recolhimento da dívida ao Tesouro Nacional, atualizada monetariamente desde a data do presente acórdão até a do efetivo recolhimento, se for paga após o vencimento, na forma da legislação em vigor;
9.4. julgar irregulares as contas de Gilcleider Altino Ribeiro, com fundamento nos arts. 1º, inciso I, 16, III, "b" e "c", e 19, parágrafo único e 23, inciso III, da Lei 8.443/1992;
9.5. aplicar a Gilcleider Altino Ribeiro a multa prevista no artigo 58, incisos I e II, da Lei 8.443/1992, no valor de R$ (30.000,00) (trinta mil reais) , fixando-lhe o prazo de 15 (quinze) dias, a contar da notificação, para que comprove, perante o Tribunal (art. 214, inciso III, alínea "a", do Regimento Interno) , o recolhimento da dívida ao Tesouro Nacional, atualizada monetariamente desde a data do presente acórdão até a do efetivo recolhimento, se for paga após o vencimento, na forma da legislação em vigor
9.6. autorizar, desde logo, a cobrança judicial das dívidas, caso não atendidas as notificações, na forma do disposto no art. 28, inciso II, da Lei 8.443/1992;
9.7. dar ciência do presente acórdão ao Ministério da Saúde e aos responsáveis;
9.8. encaminhar cópia desta deliberação ao Procurador-Chefe da Procuradoria da República no Estado do Pará, nos termos do art. 16, § 3º, da Lei 8.443/1992 c/c o art. 209, § 7º, do Regimento Interno do TCU, para adoção das medidas que entender cabíveis.

TOMADA DE CONTAS ESPECIAL. TCE instaurada pelo(a) FUNDO NACIONAL DE SAÚDE - MS em razão de Não comprovação da regular aplicação dos recursos repassados pela União, função SAUDE, para atendimento à/ao Recurso Financeiro / Fundo a Fundo (nº da TCE no sistema: 363/2018).

Primeira Câmara

Município de Santana do Araguaia/PA.

3. Interessados/Responsáveis:
3.1. Interessado: Fundo Nacional de Saúde - MS (00.530.493/0001-71).
3.2. Responsáveis: Eduardo da Silva Tuma (XXX.177.502-XX); Gilcleider Altino Ribeiro (XXX.669.516-XX); Samara Pinheiro Machado Ribeiro (XXX.281.453-XX).

13.1. Ministros presentes: Benjamin Zymler (na Presidência), Walton Alencar Rodrigues (Relator), Vital do Rêgo e Jorge Oliveira.

ACORDAO-COMPLETO-2541986

Acórdão de Relação 3753/2022 - Primeira Câmara

Acórdão de Relação

WALTON ALENCAR RODRIGUES

Adoto, como relatório, a instrução da unidade técnica (peças 66-68) , que contou com a anuência do Ministério Público junto ao TCU (peça 69) :
Cuidam os autos de tomada de contas especial instaurada pelo Fundo Nacional de Saúde (FNS) , originalmente em desfavor do Sr. EDUARDO DA SILVA TUMA, na condição de Secretário Municipal de Saúde de Santana do Araguaia/PA (gestão: de 01/03/2010 a 05/10/2010) e da Sra. SAMARA PINHEIRO MACHADO RIBEIRO, na condição de Secretária Municipal de Saúde de Santana do Araguaia/PA (gestão: de 05/10/2010 a 14/03/2011) , em razão de irregularidades na aplicação dos recursos do Sistema Único de Saúde (SUS) repassados à Prefeitura Municipal de Santana do Araguaia/PA no exercício de 2010, tendo em vista falhas e/ou falta da documentação comprobatória das despesas, conforme constatado por auditoria promovida pela Secretaria Estadual de Saúde do Pará junto ao ente recebedor.
HISTÓRICO
2.		O processo originou-se das constatações contidas no Relatório de Auditoria nº 32 (peça 6, p. 24-36) da Secretaria Estadual de Saúde do Pará, realizada na Secretaria Municipal de Saúde de Santana do Araguaia/PA, com o objetivo de auditar a produção/faturamento do FAEC/Oftalmologia, competência dos meses de janeiro a setembro de 2010 (peça 6, p. 3) , cujos recursos foram transferidos pelo Fundo Nacional de Saúde ao município nos dias 21/09/2010 e 28/10/2010. A auditoria abrangeu o exercício de 2010 e constatou dano ao erário de R$ 228.427,31 (peça 6, p. 34-35) , devido às seguintes irregularidades: 
a)		não apresentação da comprovação da aplicação do recurso do FAEC transferido do Fundo Nacional de Saúde para o Município de Santana do Araguaia para a realização de ações de Atendimento/Acompanhamento e Reabilitação Física, Mental, Visual e Múltiplas Deficiências, em serviços Oftalmológicos, de acordo com a Constatação 149962 (peça 6, p. 30-33) ;
b)	não apresentação da comprovação da aplicação do recurso do FAEC transferido fundo a fundo para a realização de ações de Consultas Médicas/Outros Profissionais de Nível Superior, em procedimentos oftalmológicos, de acordo com a Constatação 149978 (peça 6, p. 29-30) .
2.1.		O detalhamento do débito realizado pelo Denasus consta da peça 6, p. 34-35:
	Nº CONSTATAÇÃO
	DATA FATO GERADOR
	DOCUMENTOS COMPROBATÓRIOS
	Nº DO DOCUMENTO
	VALOR (R$) 

	149962
	28/10/2010
	Ordem Bancária nº 826993; Extrato Bancário conta corrente nº 58041-4, Ag. 2595-X (Banco do Brasil) .
	866993
	        105 648,96   

	149962
	21/09/2010
	Ordem Bancária 824282; Extrato Bancário da conta corrente nº 58041-4, Ag. 2595-X (Banco do Brasil) .
	824282
	         84 684,00   

	149978
	21/09/2010
	Ordem Bancária nº 824285; Extrato Bancário da Conta Corrente nº 58041-4, Ag. 2595-X (Banco do Brasil) .
	824285
	         24 577,00   

	149978
	28/10/2010
	Ordem Bancária nº 826967; Extrato Bancário Conta nº 58041-4, Ag. 2595-X, Banco do Brasil.
	826967
	         13 517,35   

2.2.	No Relatório de Auditoria nº 32 da SES/PA foi apontada a responsabilidade pelos débitos tão somente ao Sr. Eduardo da Silva Tuma (peça 6, p. 20) .
2.3.	Já o Tomador de Contas Especial levou em consideração ao elaborar a matriz de responsabilização (peça 18) os documentos relativos à nomeação e à exoneração do cargo de secretário municipal de saúde de Santana do Araguaia/PA (peça 8) , os quais indicam os seguintes ocupantes no exercício de 2010:
- Eduardo da Silva Tuma: de 1º/3/2010 a 5/10/2010 (peça 8, p. 1-2) ;
- Samara Pinheiro Machado Ribeiro: de 5/10/2020 a 14/3/2011 (peça 8, p. 3-4) .
2.4.	Assim, o Relatório Completo do Tomador de Contas 88/2018 (peça 19) caracterizou a responsabilidade do Sr. Eduardo da Silva Tuma, na condição de Secretário Municipal de Saúde de Santana do Araguaia/PA (gestão: de 01/03/2010 a 05/10/2010) , e da Sra. Samara Pinheiro Machado Ribeiro, na condição de Secretária Municipal de Saúde de Santana do Araguaia/PA (gestão: de 05/10/2010 a 14/03/2011) .
2.5.		O Relatório de Auditoria 83/2019 do Controle Interno (peça 20) retrata as questões relatadas no Relatório de Tomada de Contas Especial. 
2.6.		Diante disso, a Secretaria de Controle Interno certificou a irregularidade das contas (peça 21) , acompanhado do parecer do dirigente do órgão de controle interno (peça 22) , tendo o Ministro de Estado da Saúde, Sr. Luiz Henrique Mandetta, registrado o conhecimento das conclusões daquele órgão de controle interno (peça 23) . A responsabilização foi devidamente inscrita no Siafi (peça 14) .
Esgotamento da via administrativa do Ministério da Saúde para ressarcimento do dano
2.7.		Preliminarmente, oportuno consignar que, nos termos do art. 23, § 1º, do Decreto 7.827/2012, que regulamenta a Lei Complementar 141/2012, e item 9.3.5.2 do Acórdão 1072/2017-TCU-Plenário (Relator Min. Bruno Dantas) , foram esgotadas, na via administrativa de controle interno do Ministério da Saúde, as medidas para ressarcimento do dano, conforme notificações aos responsáveis constantes das peças 11-12, das quais relevam destacar as que seguem:
a) ao Sr. Eduardo da Silva Tuma:
- Ofício nº 88-SEI/2017/DITCE/FNS/CCONT/CGEOFC/FNS/SE/MS, de 22/8/2017 (peça 11, p. 11-12) , recebido em 15/9/2017, conforme A.R. (peça 12, p. 6) : em face do Relatório de Auditoria nº 32, foi concedido o prazo de 15 dias ao responsável para efetuar o recolhimento do valor de R$ 208.363,23;
b) à Sra. Samara Pinheiro Machado Ribeiro:
- Ofício nº 87-SEI/2017/DITCE/FNS/CCONT/CGEOFC/FNS/SE/MS, de 22/8/2017 (peça 11, p. 9-10) , o qual foi devolvido pelos Correios em 17/9/2017, constando como motivo: "desconhecido":  em face do Relatório de Auditoria nº 32, foi concedido o prazo de 15 dias ao responsável para efetuar o recolhimento do valor de R$ 224.386,55;
- Edital nº 267, de 3/10/2017, publicado no D.O.U., de 4/10/2017 (peça 11, p. 13) .
Fase externa da TCE
3.		A presente tomada de contas especial foi autuada no TCU em 20/5/2019, dando início à fase externa da TCE.
3.1.	Em 12/3/2020 foi realizada a instrução inicial destes autos no Tribunal (peça 25) , oportunidade em que foi proposta a realização de diligência à Superintendência do Banco do Brasil no Estado do Pará, com o intuito de obter os seguintes documentos / informações, em relação à conta corrente nº 58041-4, Ag. 2595-X, a qual recebeu recursos do Fundo Nacional de Saúde:
		a.1) extrato da conta corrente, evidenciando toda a movimentação ocorrida no período de setembro de 2010 a março de 2011; 
	a.2) extrato de aplicação financeira, evidenciando toda a movimentação ocorrida período de setembro de 2010 a março de 2011; 
	a.3) apresentar informação sobre quais eram as pessoas autorizadas a movimentar os recursos depositados na referida conta específica da Prefeitura Municipal de Santana do Araguaia/PA e/ou do Fundo Municipal de Saúde (conta corrente nº 58041-4, Ag. 2595-X) , período de janeiro de 2010 a março de 2011, informando a data de início e término da autorização.  
3.2.	Em resposta à diligência promovida por esta Secretaria, por meio do Ofício 12752/2020-TCU/Seproc, de 1º/4/2020 (peça 28) , o qual foi recebido em 24/4/2020 (peça 29) , o CENOP Serviços São Paulo/SP do Banco do Brasil apresentou, intempestivamente, as seguintes informações e/ou esclarecimentos, constante da peça 31:
 (...) 
encaminhamos, via e-mail, extrato da conta-corrente/conta-investimento vinculada n° 58.041-4, agência 2595-X, de titularidade de MUNICIPIO DE SANTANA DO ARAGUAIA, CNPJ 05.832.977/0001-99, referentes ao período entre 09/2010 e 12/2010. 
Enviamos também cópias de todos os cheques emitidos no período supracitado, bem como discriminação dos poderes cadastrados para a referida conta.
 (...) 
3.3.	Em 2/7/2020 foi realizada a 2ª. instrução técnica (peça 33) . Foi realizado o exame da resposta à diligência, quando se constatou que não haviam sido encaminhados os anexos mencionados na resposta, a qual foi encaminhada mediante o Ofício CENOP SJ nº 2020/44896965, de 11/5/2020 (peça 31) . Tal situação foi, inclusive, objeto de registro em anotação na capa digital do processo (visibilidade interna) , na data de 18/5/2020, no seguinte sentido: 
Não constam os anexos mencionados. Foi enviado e-mail ao cenopservicos.sp@bb.com.br, solicitando os referidos anexos.
3.4.	Foi proposta a renovação da diligência, porém que fosse direcionada ao CENOP Serviços São Paulo/SP do Banco do Brasil.
3.5.	Em 15/10/2020 foi realizada a 3ª instrução técnica (peça 50) . Em resposta à diligência promovida por esta Secretaria, por meio do Ofício 46987/2020-TCU/Seproc, de 1º/9/2020 (peça 40) , para o qual não consta ainda A.R. juntado nos autos, o Banco do Brasil remeteu - por intermédio do OFICIO CENOP SJ nº 48347643 (peça 41) a documentação constante das peças 42-43: 
- extrato da conta corrente, evidenciando toda a movimentação ocorrida no período de setembro de 2010 a março de 2011 (peça 43) ; 
	- extrato de aplicação financeira, evidenciando toda a movimentação ocorrida período de setembro de 2010 a março de 2011 (peça 42) ; 
	- informação sobre quais eram as pessoas autorizadas a movimentar os recursos depositados na referida conta específica da Prefeitura Municipal de Santana do Araguaia/PA e/ou do Fundo Municipal de Saúde (conta corrente nº 58041-4, Ag. 2595-X) , período de janeiro de 2010 a março de 2011, informando a data de início e término da autorização (peça 41, p. 1-2) : 
a) no período de 1/3/2010 a 9/5/2011:
- Eduardo da Silva Tuma (CPF XXX.177.502-XX) ;
- Joaquim Hermes Bezerra Edson (CPF XXX.461.143-XX) ;
b) no período de 3/5/2010 a 9/5/2011:
- Joaquim Hermes Bezerra Edson (CPF XXX.461.143-XX) ;
- Lidia Gomes Ferreira (CPF XXX.700.721-XX) ;
c) no período de 3/11/2010 a 11/5/2011:
- Joaquim Hermes Bezerra Edson (CPF XXX.461.143-XX) ;
- Samara Pinheiro Machado Ribeiro (CPF XXX.281.453-XX) .
3.6.	O exame da ocorrência nº 1 permitiu definir a responsabilidade do Sr. EDUARDO DA SILVA TUMA (CPF XXX.177.502-XX) , na condição de Secretário Municipal de Saúde de Santana do Araguaia/PA (gestão: de 01/03/2010 a 05/10/2010) . Foi proposta a citação desse responsável.
3.7.	Ainda no âmbito da ocorrência nº 1, e diante do fato de a produção apresentada via SIA/SUS quanto aos procedimentos ter perpassado duas gestões de titulares da Secretaria Municipal de Saúde e de os créditos terem sido realizados em conta de titularidade da Prefeitura Municipal de Santana do Araguaia/PA, foi proposta a realização de audiência do Sr. GILCLEIDER ALTINO RIBEIRO (CPF XXX.669.516-XX) , na condição de prefeito municipal de Santana do Araguaia/PA (gestão 2009-2012) .
3.8.	O exame da ocorrência nº 2 permitiu definir a responsabilidade da Sra. SAMARA PINHEIRO MACHADO RIBEIRO (CPF XXX.281.453-XX) , na condição de Secretária Municipal de Saúde de Santana do Araguaia/PA (gestão: de 05/10/2010 a 14/03/2011) . Foi proposta a citação dessa responsável.
ANÁLISE DOS PRESSUPOSTOS DE PROCEDIBILIDADE DA IN/TCU 71/2012
Verificação de Eventual Prejuízo ao Contraditório e Ampla Defesa
4.		Verifica-se que não há prejuízo ao contraditório e ampla defesa, uma vez que não houve o transcurso de mais de dez anos desde o fato gerador sem que tenha havido a notificação dos responsáveis pela autoridade administrativa federal competente (art. 6º, inciso II, c/c art. 19 da IN/TCU 71/2012, modificada pela IN/TCU 76/2016) , pois os recursos transferidos e as despesas impugnadas referem-se ao exercício de 2010, e os responsáveis foram notificados sobre as irregularidades pela autoridade administrativa competente conforme descrito no Relatório Completo do Tomador de Contas Especial 88/2018 (peça 19) .
4.1.	Na fase interna desta TCE não houve notificação ao então prefeito, Sr. Gilcleider Altino Ribeiro (CPF XXX.669.516-XX) , porém tal situação não conduz a sua exclusão da relação processual, tendo em vista que os efeitos das condutas a ele atribuídas perduraram, pelo menos, até janeiro de 2011, quando houve o crédito na conta corrente da Prefeitura Municipal dos valores apresentados via SIA/SUS. Portanto, não se vislumbra prejuízo ao exercício ao contraditório e à ampla defesa, por parte desse responsável.
Valor de Constituição da TCE
4.2.		Verifica-se, também, que o valor atualizado do débito apurado (sem juros) em 1/1/2017 era de R$ 349.765,32, portanto superior ao limite mínimo de R$ 100.000,00, na forma estabelecida conforme os arts. 6º, inciso I, e 19 da IN/TCU 71/2012, modificada pela IN/TCU 76/2016.
4.3.	Porém, após as análises empreendidas nos itens 7 e 8 desta instrução técnica, o valor atualizado do débito apurado (sem juros) em 1/1/2017 passou a ser de R$ 859.309,04.
VERIFICAÇÃO DA EXISTÊNCIA DE OUTROS DÉBITOS
4.4.		Em atenção ao comando contido no item 9.4 do Acórdão 1772/2017-TCU-Plenário, de relatoria do Exmo. Ministro-Substituto Augusto Sherman Cavalcanti, e em atendimento ao disposto no art. 6º, § 1º, da Instrução Normativa TCU 71/2012, informa-se os demais processos em tramitação no Tribunal, nos quais foi constatada a existência de outros débitos imputáveis aos responsáveis arrolados nestes autos:
	Responsável
	Processos

	Eduardo da Silva Tuma (CPF XXX.177.502-XX) 
	Processo 037.242/2018-0 (aberto) ; Processo 037.241/2018-4 (aberto) ;  Processo 037.246/2018-6 (aberto) ; Processo 037.234/2018-8 (aberto) ; Processo 037.240/2018-8 (aberto) .

	Samara Pinheiro Machado Ribeiro (CPF XXX.281.453-XX) 
	não há

	Gilcleider Altino Ribeiro (CPF XXX.669.516-XX) 
	Processo 020.182/2020-1 (aberto) ; Processo 003.549/2014-3 (encerrado) .

EXAME TÉCNICO
Caracterização das irregularidades geradoras do dano ao erário
5.	Extrai-se da situação sintetizada na seção "histórico" desta instrução que o tomador de contas identificou como ilícito gerador do dano as seguintes irregularidades, em acordo com a matriz de responsabilização advinda da fase interna da TCE (peça 18) :
6.	Ocorrência 1: Não comprovação da realização dos procedimentos por parte do gestor municipal de saúde. Os Procedimentos Oftalmológicos informados no SIA/SUS (Sistema de Informação Ambulatorial do SUS) em 2010, e pagos através do FAEC (Fundo de Ações Estratégicas e Compensações) , não possuem registros documentais comprobatórios de que os mesmos tenham sido realizados no município.
Valor histórico: R$ 228.427,31;
Dispositivos violados: 
- Constituição Federal, artigo 70, parágrafo único;
- Lei Federal nº . 4.320/64, artigo 63;
- Lei nº . 8.080/90, artigo 33, § 4º;
- Decreto Lei 93.872/86, artigo 36;
- IN-TCU nº 71/2012, alterada pela IN-TCU nº .76/2016. DN TCU Nº155/2016
Responsáveis: 
- Sr. Eduardo da Silva Tuma, na condição de Secretário Municipal de Saúde de Santana do Araguaia/PA (gestão: de 01/03/2010 a 05/10/2010) ;
- Sra. Samara Pinheiro Machado Ribeiro, na condição de Secretária Municipal de Saúde de Santana do Araguaia/PA (gestão: de 05/10/2010 a 14/03/2011) ;
Condutas: 
- Não comprovação da realização dos procedimentos por parte do gestor municipal de saúde. Os Procedimentos Oftalmológicos informados no SIA/SUS (Sistema de Informação Ambulatorial do SUS) em 2010, e pagos através do FAEC (Fundo de Ações Estratégicas e Compensações) , não possuem registros documentais comprobatórios de que os mesmos tenham sido realizados no município.
Evidências: 
- Relatório de Auditoria nº 32 da Secretaria Estadual de Saúde do Pará (peça 6) .
6.1.	Na Constatação 150281 do Relatório de Auditoria foi reportada a não comprovação da realização dos procedimentos FAEC/Oftalmologia no período de janeiro a setembro de 2010 (peça 6, p. 5, destaques nossos) :
Ao proceder a análise no Relatório de Produção Ambulatorial do SIA-FAEC-OFTALMOLOGIA, referente aos meses de janeiro a setembro 2010 do município de Santana do Araguaia, onde são vislumbrados códigos, procedimentos quantitativo e valores (abaixo discriminados) , constatou-se os seguintes registros: 0301070164 - ATENDIMENTO/ACOMPANHAMENTO EM REABILITAÇÃO VISUAL num total de 23.462 procedimentos, correspondendo ao valor de R$ 281.544,00 (duzentos e oitenta e um mil, quinhentos e quarenta e quatro reais) ; 0301010102 - CONSULTA PARA DIAGNÓSTICO DE GLAUCOMA (TONOMETRIA, FUNDOSCOPIA E CAMPIMETRIA) com 1.455 procedimentos, que corresponde ao valor de R$ 51.085,05 (cinquenta e um mil, oitenta e cinco reais e cinco centavos) ; 0301070148 - TREINO DE ORIENTAÇÃO E MOBILIDADE, com 1.760 procedimentos, que corresponde ao valor de R$ 10.560,00 (dez mil, quinhentos e sessenta reais) ; 0301070156 - AVALIAÇÃO MULTIPROFISSIONAL EM DEFICIÊCIA VISUAL, com 72 procedimentos, o que corresponde ao valor de R$ 1.776,96 (mil, setecentos e setenta e seis reais e noventa e seis centavos) , perfazendo um total de 26.717 procedimentos, no valor de R$ 344.966,01 (trezentos e quarenta e quatro mil, novecentos e sessenta e seis reais e um centavo) , sendo que o Fundo Nacional de Saúde repassou ao município, no período de setembro a outubro de 2010 o quantitativo de R$ 238.436,31 (duzentos e trinta e oito mil, quatrocentos e trinta e seis reais e trinta e um centavos) . Porém, não foram apresentados documentos comprobatórios da realização dos referidos procedimentos aos usuários do SUS, em desacordo com Art. 63 da Lei nº 4.320/64, gerando proposição de ressarcimento, conforme planilha anexa.
6.2.	Na Constatação 149978 do Relatório de Auditoria (peça 6, p. 29-30) foi reportada a não comprovação da realização dos procedimentos oftalmológicos por parte do Gestor Municipal de Saúde, financiados com transferências de recursos do Fundo Nacional de Saúde para Consultas Médicas/Outros Profissionais de Nível Superior - FAEC (Oftalmologia) :
Não obstante a transferência fundo a fundo no valor de R$ 24.577,00 no dia 21/09/2010 e do valor R$ 13.517,35 no dia 28/10/2010, totalizando R$ 38.094,35, creditados na Conta do Banco do Brasíl de nº 58041-4 Agência nº 2595-X nos dias 23/10/10 e 01/11/10 respectivamente, do componente do Fundo de Ações Estratégicas e Compensações - FAEC para ação de Consultas Médicas/Outros Profissionais de Nível Superior, não houve comprovação da prestação dos serviços oftalmológicos informados no BPA (Boletim de Produção Ambulatorial) , pelo Município de Santana do Araguaia ao DATASUS, justificando o repasse do financiamento. Em visita à Secretaria Municipal de Saúde e ao Hospital Municipal São Francisco de Assis, não foi encontrado nenhum registro dos procedimentos em Prontuários, nem relação de pacientes com seus respectivos endereços, contrariando assim o Art. 63 da Lei 4.320/64 e o Art. 66 do Decreto Federal nº 93.872/1986, gerando com isso a proposição de ressarcimento do valor supracitado, devidamente corrigido.
6.3.	Na Constatação 149962 do Relatório de Auditoria (peça 6, p. 30-33) foi reportada a não comprovação da realização de procedimentos por parte do Gestor Municipal de Saúde, financiados com transferências de recursos do Fundo Nacional de Saúde para realização de ações de atendimento/acompanhamento e reabilitação física, mental, visual e múltiplas deficiências (FAEC) (peça 6, p. 30-33, destaques nossos) :
Não obstante a transferência de recursos financeiros do Fundo Nacional de Saúde para o Fundo Municipal de Saúde de Santana do Araguaia no valor de R$ 84.684,00 no dia 21/09/2010 e do valor de R$ 105.648,96 no dia 28/10/2010, totalizando R$ 190.332,96, creditados na Conta Corrente do Banco do Brasíl de nº 58041-4, Agência nº 2595-x, do componente do Fundo de Ações Estratégicas e Compensações- FAEC para a Ação de Atendimento/Acompanhamento e Reabilitação Física, Mental, Visual e Múltiplas Deficiências, não houve comprovação da prestação dos serviços oftalmológicos informados no BPA (Boletim de Produção Ambulatorial) , pelo Município de Santana do Araguaia ao DATASUS, justificando o repasse financeiro do FAEC. Em visita in loco à Secretaria Municipal de Saúde e ao Hospital Municipal São Francisco de Assis, não foi encontrado nenhum registro em Prontuários de clientes e nem relação de pacientes com respectivos endereços, contrariando o Art. 63 da Lei nº 4.320/64, art.66 do Decreto Federal nº 93.872/86, além do art.6º do Decreto nº 1.651/95, gerando com isso a proposição de ressarcimento ao Fundo Nacional de Saúde do valor supracitado. 
Ressalta-se que no dia 21/09/10, o Secretário de Saúde era o Sr. Eduardo da Silva Tuma e no dia 28/10/10 a Gestora da Saúde já era a Sra. Samara Pinheiro Machado Ribeiro.
6.4.	No mesmo sentido, cabe ainda registrar o teor da constatação 150263 (peça 6, p. 5) , na qual foi registrado "Desconhecimento dos técnicos da Secretaria Municipal de Saúde, quanto a realização dos procedimentos do Fundo de Ações Estratégicas e Compensações-FAEC/Oftalmológicos":
Durante visita técnica à Secretaria Municipal de Saúde de Santana do Araguaia no dia 15/03/2011, a Equipe Auditora, em reunião com a Gestora atual, Sra. Wilza Santana Damaceno, com o Coordenador de Controle e Avaliação no Município e com o Técnico responsável pela alimentação do banco de dados/DATASUS, constatou que todos desconheciam a realização dos procedimentos FAEC/OFTALMOLOGIA no período de janeiro a setembro de 2010, onde o Secretário Municipal de Saúde era o Sr. Eduardo da Silva Tuma, o que pode ser comprovado através do Ofício nº 027/2011, expedido pela então Secretária de Saúde do Município.
6.5.	Foi registrado no relatório de auditoria que não houve manifestação por parte do Sr. Eduardo da Silva Tuma, em relação às constatações realizadas. 
6.6.	Em face dos achados de auditoria, a Sra. Samara Pinheiro apresentou defesa, da qual copiamos o seguinte excerto:
 (...) 
No entanto, figurando a justificante como responsável pela não comprovação aplicação do recurso, logo, conclui-se que ela apoderou-se dos valores passados para a administração pública, o que, é um fato muito grave constituindo crime tipificado no Código Penal.
Sendo assim, cumpre esclarecer sobre os fatos para que não reste à imagem da justificante a desonra de tal conduta, que ela jamais praticou. Isso porque, conforme consta da introdução do relatório de auditoria nº 32, no item II, o enfoque refere-se à produção à FAEC/Oftalmologia competência dos meses de janeiro a setembro de 2010.
No entanto, como este honroso departamento alega que não houve a comprovação da aplicação dos recursos passados e que o enfoque destes ocorreram nos meses de janeiro a setembro de 2010, a responsabilidade sobre a comprovação da despesa recai sobre a pessoa responsável pela Secretaria Municipal de Saúde da época (janeiro a setembro de 2010) .
Dessa forma, o Secretário Municipal de Saúde de Santana do Araguaia - PA nos meses na época era o Sr. Eduardo da Silva Tuma, visto que ele somente foi exonerado na data de 05 de outubro de 2010, conforme Portaria nº 504/2010 (anexa) , editada pelo Prefeito Municipal de Santana do Araguaia e registrada na Secretaria Municipal de Administração.
Esse documento prova que o Secretário de saúde responsável pela suposta falta de comprovação das despesas dos recursos repassados era o Sr. Eduardo da Silva Tuma, fato que consta no próprio relatório de auditoria nº 32, na constatação nº 149962, tópico Evidência.
 (...) 
6.7.	Na análise das justificativas apresentadas, a equipe de auditoria consignou, em síntese, o que segue (destaques nossos) :
Preliminarmente, é de bom alvitre afirmar que as constatações elencadas no Relatório nº 32, traduzem fielmente a realidade verificada no Município, ao tempo da Auditoria realizada.
Não foram encontrados quaisquer elementos que indicassem que o Programa FAEC/Oftalmologia fora executado nos termos do que deveria ter sido feito em contrapartida dos repasses recebidos do Fundo Nacional de Saúde em 28/10/2010 e 01/11/2010, datas estas que, inclusive refletem o período em que a Sra. Samara Pinheiro Machado Ribeiro já exercia o cargo de Secretária de Saúde de Santana do Araguaia.
Logo, ainda que a justificante explicite razões que a impeçam de responder pela não execução do Programa FAEC, devendo esta responsabilidade verificada unicamente ao Sr. Eduardo da Silva Tuma, ainda assim, resta sob seu encargo a comprovação do destino dado aos valores recebidos no período em que já estava empossada no cargo e que, segundo comprovado pela equipe de Auditores, correspondeu a R$ 105.648,96, através de transferência fundo a fundo, ocorrida em 28/10/2010, e creditada em Conta Corrente n° 58041-4, Agência 2595-X, do Banco do Brasil, no dia 01/11/2010.
Vale ressaltar que em constatações elencadas no Relatório produzido pelos Auditores, há apenas a responsabilização do Sr. Eduardo da Silva Tuma, justamente porque este; Secretário de Saúde à época, não procedeu aos atos de execução do Programa FAEC, omissão esta que inexoravelmente, deve ser atribuída. 
A justificante, por sua vez aparece inscrita apenas nas constatações nº 149978 e 149962, que versam sobre os valores recebidos do Fundo Nacional de Saúde, mencionado anteriormente, em razão do Programa FAEC, o que ocorreu, como comprovado, durante sua gestão, razão pela qual ainda pende que esta demonstre a natureza da utilização de tais recursos.
Finalmente, as constatações feitas pelos Auditores desta Secretaria de Estado de Saúde Pública, servem para retratar, fielmente as verdades "in loco" quanto à aplicação dos recursos públicos federais na Saúde Pública Municipal. 
Nesse plano, são produzidos Relatórios minuciosos e cuidadosos por esses agentes públicos, que inclusive detém presunção de veracidade (iuris tantun) , servindo de arcabouço probatório para eventuais medidas judiciais que possam vir a ser intentadas pelo Poder Público, visando à restituição do erário.
O campo relativo ao Responsável, presente em cada constatação, sinaliza aquele que na visão do Auditor deve ser instado a se justificar ou responder pelas inconformidades verificadas, sem prejuízo de melhor juízo a ser emitido pelo Fundo Nacional de Saúde, que é quem recebe, processa e toma as devidas providências pelos dados apontados no Relatório, quando se trata de recursos federais.
Diante dos fatos, nos manifestamos pelo indeferimento da justificativa apresentada pela Sra. Samara Pinheiro Machado Ribeiro, pois que, ainda que tenha demonstrado não ser responsável pela execução do Programa FAEC/Oftalmologia (conduta que deve ser apurada e responsabilizada ao Sr. Eduardo da Silva Tuma) , ainda assim, não comprovou a natureza da utilização dos recursos recebidos durante a sua gestão, o que deve ser objeto de verificação e, se for o caso responsabilização.
6.8.	Análise: A produção ambulatorial apresentada no SIA/SUS, referente aos procedimentos nº 0301070164, 0301010102, 0301070148 e 0301070156, no período de janeiro a setembro de 2010, em Santana do Araguaia/PA foi anotada na constatação 150281 do Relatório de Auditoria nº 32 da Secretaria Estadual de Saúde do Pará (peça 6, p. 5) , dados esses que foram confirmados na fase externa desta TCE mediante consulta ao site do FNS (peça 45) .
6.9.	O pagamento da produção apresentada deu-se mediante transferências realizadas pelo Fundo Nacional de Saúde para a Prefeitura Municipal de Santana do Araguaia/PA, na rubrica do componente FAEC - Atendimento/Acompanhamento Reabilitação Física, Mental, Visual e Múltiplas Deficiências e do componente FAEC - Consultas Médicas/outros profissionais de nível superior, consoante documentação realizada pela equipe de fiscalização (peça 10) . 
6.10.	A equipe de fiscalização apontou como débito o valor histórico de R$ 228.427,81 (peça 6, p. 34-35) , referente às constatações nº 149962 e 149978 (peça 6, p. 29-33) , cujo detalhamento fático complementa-se com o registrado na constatação nº 150281 (peça 6, p. 5) .
6.11.	Todavia, o valor das produções apresentadas via SIA/SUS para os procedimentos arrolados na constatação 150281 no período de janeiro a setembro/2010 totalizou o valor histórico de R$ 344.966,01 (peça 45, p. 3, 5, 10 e 13) .
6.12.	À vista do extrato bancário obtido via diligência (peça 43) , conjugado com o extrato FNS que demonstra os repasses nas rubricas FAEC (peça 10) , conclui-se que além das transferências financeiras mediante ordens bancárias direcionadas para a conta 580414 da agência 2595-X do Banco do Brasil, creditadas em 23/9/2010 (R$ 84.684,00 e R$ 24.577,00) e em 1/11/2010 (R$ 13.517,35 e R$ 105.648,96) , já listadas no Relatório de Auditoria (peça 10; peça 43, p. 2 e 5) , devem ainda ser incluídas no débito as seguintes transferências realizadas em dezembro/2010 pelo FNS e creditadas em 4/1/2011 na conta corrente já mencionada (peça 43, p. 8) , as quais também se referem à produção apresentada via SIA/SUS, referente ao período janeiro/setembro de 2010: R$ 103.548,00 e R$ 12.990,70.
6.13.	Em face do exposto e considerando-se as datas dos créditos na conta corrente 580414 da agência 2595-X do Banco do Brasil, o débito passa a ser composto das seguintes parcelas, consoante quadro abaixo:
	Data
	Valor Histórico (R$) 

	23/09/2010
	     84 684,00   

	23/09/2010
	     24 577,00   

	01/11/2010
	     13 517,35   

	01/11/2010
	   105 648,96   

	04/01/2011
	   103 548,00   

	04/01/2011
	     12 990,70   

6.14.	Dessa feita, após a análise dos autos, propõe-se estruturação substitutiva à Ocorrência nº 1 em relação à constante na matriz de responsabilização advinda da fase interna da TCE (peça 18) :
Ocorrência 1a: Não comprovação de produção, referente ao faturamento SIA/SUS transferido à Prefeitura Municipal de Santana do Araguaia/PA (CNPJ 05.832.977/0001-99) , em função do registro indevido de boletins de produção ambulatorial (BPA-I) de procedimentos ambulatoriais, no período de janeiro a setembro de 2010, evidenciado nas constatações nº 149962, 149978 e 150281 do Relatório de Auditoria nº 32 da Secretaria Estadual de Saúde do Pará.
Valor histórico: R$ 344.966,01;
Dispositivos violados: 
- art. 93 do Decreto-lei 200/1967;
- art. 66 do Decreto 93.872/1986;
- arts. 60 a 64 da Lei 4.320/1964;
- Constituição Federal, art. 70, parágrafo único;
- inciso III do art. 9º da Lei 8.080/1990;
- art. 9º, § 1º, incisos I, II, III e IV, da Portaria SAS/MS nº 288, de 19/05/2008;
- art. 2º, inciso VII, do Decreto 3.964/2001 c/c art. 33, § 4º, da Lei 8.080/1990;
- inciso XII do § 3º do art. 10 da Portaria GM/MS n. 1559/2008;
Responsáveis: 
- Sr. Eduardo da Silva Tuma, na condição de Secretário Municipal de Saúde de Santana do Araguaia/PA (gestão: de 01/03/2010 a 05/10/2010) ;
Condutas: 
- Solicitar pagamento por procedimentos de saúde em quantidade superior ao que foi efetivamente executado, sem justa causa e sem os documentos comprobatórios;
- Omitir-se no dever de supervisionar os atos dos subordinados, caracterizando culpa "in vigilando";
- Não comprovar a realização dos procedimentos oftalmológicos informados no SIA/SUS (Sistema de Informação Ambulatorial do SUS) em 2010, e pagos através do FAEC (Fundo de Ações Estratégicas e Compensações) , em face de não possuir registros documentais comprobatórios de que os mesmos tenham sido realizados no município.
Evidências: 
- Constatação 149962 do Relatório de Auditoria nº 32 da Secretaria Estadual de Saúde do Pará (peça 6, p. 30-33) ;
- Constatação 149978 do Relatório de Auditoria nº 32 da Secretaria Estadual de Saúde do Pará (peça 6, p. 29-30) ;
- Constatação 150281 do Relatório de Auditoria nº 32 da Secretaria Estadual de Saúde do Pará (peça 6, p. 5) ;
- Constatação 150263 do Relatório de Auditoria nº 32 da Secretaria Estadual de Saúde do Pará (peça 6, p. 5) ;
- repasses efetuados pelo Fundo Nacional de Saúde para a Prefeitura Municipal de Santana do Araguaia/PA (peça 10) ;
- ofício CENOP SJ nº 48347643 (peça 41) ;
- produção ambulatorial, referente aos procedimentos nº 0301070164, 0301010102, 0301070148 e 0301070156, no período de janeiro a setembro de 2010, em Santana do Araguaia/PA (peça 45) ; 
- extrato da conta corrente nº 580414 da agência 2595-X do Banco do Brasil (peça 43) .
Fundamentos para o encaminhamento da Ocorrência nº 1a
6.15.	Segundo o inciso XII do § 3º do art. 10 da Portaria GM/MS 1559/2008, referente à Política Nacional de Regulação do SUS, cabe aos municípios processar a produção dos estabelecimentos de saúde próprios, contratados e conveniados.
6.16.	Pela Portaria MS/SAS/SE 49/2006 foi normatizada a disponibilização de Aplicativo para Transmissão Simultânea de Dados, dos Sistemas de Informações Ambulatorial - SIA/SUS, Hospitalar - SIHD/SUS e de Cadastro Nacional de Estabelecimentos de Saúde - SCNES, das Secretarias Municipais de Saúde ao DATASUS e às Secretarias Estaduais de Saúde.
6.17.	O art. 2º da Portaria MS/GM 3.462/2010 estabeleceu a obrigatoriedade de alimentação mensal e sistemática dos bancos de dados nacionais dos sistemas, enquanto o art. 3º estabeleceu a sistemática de alimentação do SIA, do SIH e do SCNES, deixando claro as responsabilidades do gestor municipal nessa sistemática (destaques nossos) : 
Art. 2º Definir a obrigatoriedade de alimentação mensal e sistemática dos Bancos de Dados Nacionais dos Sistemas: Cadastro Nacional de Estabelecimentos de Saúde - SCNES, Sistema de Informação Ambulatorial - SIA/SUS, Sistema de Informação Hospitalar - SIH/SUS, Comunicação de Internação Hospitalar - CIH, Serviço de Atendimento Médico de Urgência SAMU, Sistema de Informação da Atenção Básica - SIAB e Sistema de Vigilância Alimentar e Nutricional - SISVAN.
	§ 1º A alimentação dos Bancos de Dados Nacionais dos sistemas de que trata o caput deste artigo é de responsabilidade dos Estados, Municípios e do Distrito Federal, conforme a gestão dos estabelecimentos.
 (...) 
Art. 3º Definir a sistemática de alimentação dos Bancos de Dados Nacionais dos Sistemas de Informação em Saúde SIA, SIH e SCNES, conforme descrito a seguir:
Parágrafo único. O arquivo, referente à competência vigente de produção, a ser enviado ao Banco de Dados Nacionais só será aceito obedecendo à ordem de transmissão sequencial das bases de dados, a partir do envio da produção referente à competência de janeiro 2011.
I - cabe ao gestor Municipal, Estadual e do Distrito Federal, após a transmissão das bases de dados da competência processada sob sua gestão, verificar a situação de envio e situação carga definitiva da remessa na base de dados por meio dos sites dos Sistemas de Informação: SIA/SUS - http://sia.datasus.gov.br/, SIH/SUS - http://sihd.datasus.gov.br/ e CNES - http://cnes.datasus.gov.br/ a fim de verificar se a base de dados foi enviada e carregada com sucesso no Banco de Dados Nacional;
II - havendo qualquer falha no envio das remessas ou na carga definitiva da remessa da competência vigente, na Base de Dados Nacional o gestor deverá obrigatoriamente:
a) identificar e efetuar a correção dos erros apresentados de envio ou carga definitiva;
b) gerar novo arquivo de remessa para a competência nos sistemas de produção;
c) transmitir novamente a base de dados da competência usando o Módulo Transmissor;
d) repetir o processo de verificação de situação de envio e carga definitiva da remessa da competência.
III - a aceitação de arquivo remessa, referente à competência de produção ambulatorial e/ou hospitalar de cada gestão terá como requisito a validação da remessa da competência imediatamente anterior, atestada por meio de comprovação no site de cada um dos sistemas, obedecendo, assim, à ordem cronológica de envio;
IV - havendo necessidade de envio de base de competência anterior será observada a condição de gestão naquela competência que define a responsabilidade de envio da remessa ambulatorial e/ou hospitalar; e
V - o arquivo de remessa ambulatorial e/ou hospitalar de cada competência será enviado e validado pelas regras vigentes de pactuação entre gestores e pelas regras de sistemas contidas nas versões da competência a ser corrigida da época.
6.18.	O SIA visa o registro dos atendimentos realizados no âmbito ambulatorial, por meio do Boletim de Produção Ambulatorial (BPA) . Dentre os produtos de saída do SIA há "relatórios da produção" e "relatórios financeiros e para pagamento", sendo que esse último consiste em um conjunto de informações que apontam os valores brutos referente à produção ambulatorial realizada e aprovada para cada estabelecimento de saúde.
6.19.	Quanto às quantidades de procedimentos supostamente realizados em estabelecimento municipal, as quais foram informadas via SIA/SUS pela Secretaria Municipal de Saúde de Santana do Araguaia/PA (peça 45, p. 2, 6, 9 e 10) , em decorrência o FNS efetuou ressarcimentos pelos procedimentos realizados, conforme remuneração prevista no SIGTAP, os quais foram depositados integralmente na conta nº 580414 da agência 2595-X do Banco do Brasil (peça 43) .
6.20.	Ressalte-se que esta ocorrência refere-se à falta e/ou falha na documentação comprobatória da produção, referente ao faturamento SIA/SUS transferido à Prefeitura Municipal de Santana do Araguaia/PA (CNPJ 05.832.977/0001-99) , em função do registro indevido de boletins de produção ambulatorial (BPA-I) de procedimentos ambulatoriais, no período de janeiro a setembro de 2010, como descrito nas constatações 149962 e 149978 do Relatório de Auditoria nº 32 da Secretaria Estadual de Saúde do Pará (peça 6, p. 29-33) .
6.21.	Na seara do Direito Financeiro, é cediço que cabe ao responsável demonstrar, por meio da documentação exigida na legislação de regência, a boa e regular aplicação dos recursos públicos federais geridos, em obediência ao disposto nos arts. 70, parágrafo único, da Constituição Federal, 93 do Decreto-Lei nº 200/1967 e 66 e 145 do Decreto nº 93.872/1986. 
Individualização das Condutas
6.22.		Cabe ressaltar que a responsabilização dos agentes públicos integrantes da relação processual desta TCE é compatível com o entendimento firmado pelo TCU no item 9.3.3 do Acórdão 1072/2017-TCU-Plenário, da relatoria do Ministro Bruno Dantas, segundo o qual o dano ao erário deve ser restituído ao FNS pelos gestores: 
9.3.3. tratando-se de débito decorrente de dano ao erário propriamente dito, cabe ao gestor responsável pela irregularidade a obrigação de devolver os recursos, visto que, nessas situações, não há evidências de que eles tenham sido aplicados em prol de alguma finalidade pública, devendo a recomposição ser feita ao Fundo Nacional de Saúde, em respeito ao disposto no art. 2º, inciso VII, do Decreto 3.964/2001 combinado com o art. 33, § 4º, da Lei 8.080/1990.
6.23.	Considerando os ilícitos acima identificados, a imputação de responsabilidade atende aos pressupostos estabelecidos na jurisprudência desta Corte de Contas. Com efeito, há elementos para individualizar as condutas, o nexo de causalidade entre estas e as irregularidades geradoras do dano e está caracterizada a atuação, no mínimo culposa, dos responsáveis, conforme resumido na matriz de responsabilização anexa a esta instrução e a seguir demonstrado.
6.24.	Conforme apontado pelo Tomador de Contas, a responsabilidade pela ausência de comprovação da regularidade de aplicação dos recursos nas unidades de saúde deve incidir sobre o secretário municipal de saúde. Cumpre observar que, conforme disposto no art. 9º, caput e inciso III, da Lei 8.080/1990, é competência do secretário municipal de saúde a gestão do Sistema Único de Saúde (SUS) na esfera municipal.
6.25.	Em adição a esse fundamento legal, cabe ainda apontar os seguintes normativos que estabelecem obrigatoriedade de alimentação mensal e sistemática dos bancos de dados nacionais dos sistemas, dentre os quais o SIA/SUS e a responsabilidade dos municípios, conforme a gestão dos estabelecimentos (§ 1º e caput do art. 2º; inciso I do art. 3º, ambos da Portaria MS/GM 3.462/2010) .
6.26.	Todavia, alinhamo-nos à posição da equipe de auditoria que apontou os débitos relativos ao período de faturamento (janeiro a setembro de 2010) tão somente ao Sr. Eduardo da Silva Tuma (peça 6, p. 20) , tendo em vista que a informação da produção via SIA/SUS ocorreu no período de sua gestão (gestão: de 01/03/2010 a 05/10/2010) . Os efeitos financeiros da informação sobre a produção prestada via SIA/SUS, referente ao período de faturamento auditado, ocorreram em 3 datas: 23/9/2010, 1/11/2010 e 4/1/2011, sendo as duas últimas datas já na gestão da sucessora, a Sra. Samara Pinheiro Machado Ribeiro (gestão: de 05/10/2010 a 14/03/2011) .
6.27.	Em primeira análise, portanto, encontram-se elementos probatórios nos autos que autorizam a responsabilização do Sr. EDUARDO DA SILVA TUMA (CPF XXX.177.502-XX) pelos débitos relativos aos recursos transferidos pelo FNS à Prefeitura Municipal de Santana do Araguaia/PA no período de 23/9/2010 a 4/1/2011, recursos esses relativos à produção faturada no SIA/SUS nos meses de julho a setembro de 2010. 
6.28.	Há fortes indícios de culpabilidade do referido agente, uma vez que deveria ter dado cumprimento ao dever de prestar contas, demonstrando execução físico-financeira dos recursos em conformidade com as normas aplicáveis e que fossem atingidos os objetivos fixados nas normas regentes do programa e no planejamento das ações do SUS no município. 
6.29.	Na instrução técnica precedente (peça 50) foi proposta a citação do Sr. EDUARDO DA SILVA TUMA (CPF XXX.177.502-XX) , na condição de Secretário Municipal de Saúde de Santana do Araguaia/PA (gestão: de 01/03/2010 a 05/10/2010) , tendo como débito os listados no item 7.13 desta instrução técnica.
6.30.	Ainda, no que diz respeito à composição do rol de responsáveis quanto à ocorrência nº 1, cabe considerar que as transferências financeiras deram-se em benefício de conta corrente de titularidade da Prefeitura Municipal de Santana do Araguaia/PA.
6.31.	Cabe levar em consideração que a produção apresentada via SIA/SUS quanto aos procedimentos perpassou duas gestões de titulares da Secretaria Municipal de Saúde (Sr. Eduardo da Silva Tuma, gestão: de 01/03/2010 a 05/10/2010; Sra. Samara Pinheiro Machado Ribeiro, gestão: de 05/10/2010 a 14/03/2011) , períodos esses que se encontram no curso do mandato do então prefeito (gestão: 2009 a 2012, consoante informação advinda do TC-Processo 003.549/2014-3) , Sr. Gilcleider Altino Ribeiro (CPF XXX.669.516-XX) . 
6.32.	De acordo com dados advindos da diligência (peça 41, p. 1-2) , e transcritos no subitem 3.5 desta instrução técnica, havia funcionários autorizados a movimentar os recursos depositados na conta da Prefeitura Municipal que recebeu as transferências financeiras.
6.33.	Ademais, no art. 68 da Lei Orgânica do Município de Santana do Araguaia/PA (Disponível em: http://www.pmsaraguaia.pa.gov.br/transparencia/anexos/20170630112639389.pdf. Acesso em: 14 out. 2020) constam dentre as competências do Prefeito as que seguem:
Art. 68 - Ao Prefeito compete privativamente: 
I - Nomear e exonerar os Secretários e o Procurador Municipais; 
II - Exercer, com auxílio dos Secretários, a direção superior da administração municipal; 
 (...) 
IX - Expedir decretos, portarias e outros atos administrativos; 
 (...) 
XII - dispor sobre a organização e o funcionamento da administração municipal, na forma da lei; 
 (...) 
XX - Superintender a arrecadação dos tributos e preços, bem como a guarda e aplicação da receita, autorizando as despesas e pagamentos dentro das disponibilidades orçamentárias ou créditos votados pela Câmara; 
 (...) 
6.34.	Considerando, ainda, que o destino dos recursos depositados pelo FNS na referida conta corrente não restou esclarecido, atinentes ao faturamento informado no SIA/SUS, foi proposta na instrução técnica precedente (peça 50) a realização de audiência do então prefeito municipal de Santana do Araguaia/PA, Sr. GILCLEIDER ALTINO RIBEIRO (CPF XXX.669.516-XX) , na gestão 2009-2012, em face da seguinte ocorrência: 
Ocorrência 1b: Omissão no dever de exercer a direção superior da administração municipal e no dever de supervisionar os atos dos subordinados, em face de não comprovação da boa e regular aplicação de recursos federais recebidos do Fundo Nacional de Saúde, referente ao faturamento informado no SIA/SUS, nos seguintes períodos: de julho a setembro de 2010 e de novembro a dezembro de 2010, o qual foi pago indevidamente à Prefeitura Municipal de Santana do Araguaia/PA (CNPJ 05.832.977/0001-99) ,  evidenciado em documentos bancários constantes dos autos (peça 43) e em documentos relativos à produção ambulatorial nos referidos períodos (peças 45 e 46) .
Normas Infringidas:
- incisos I, II, XII e XX do art. 68 da Lei Orgânica do Município de Santana do Araguaia/PA;
- parágrafo único do art. 70 da Constituição Federal;
Condutas: 
- Omitir-se no dever de exercer a direção superior da administração municipal e de supervisionar os atos dos subordinados, caracterizando culpa "in vigilando", referente à apresentação de produção ambulatorial no SIA/SUS que não restou comprovada, referente aos procedimentos nº 0301070164, 0301010102, 0301070148 e 0301070156, no período de julho a setembro de 2010;
- Omitir-se no dever de exercer a direção superior da administração municipal e de supervisionar os atos dos subordinados, caracterizando culpa "in vigilando", referente à apresentação de produção ambulatorial no SIA/SUS que não restou comprovada, referente aos procedimentos nº 0301070164 e 0301010102, no período de novembro a dezembro de 2010;
- Não comprovar o destino dado às receitas advindas do Fundo Nacional de Saúde em favor de conta corrente de titularidade da Prefeitura Municipal de Santana do Araguaia/PA (conta corrente nº 580414 da agência 2595-X do Banco do Brasil) , receitas essas decorrentes da apresentação de produção ambulatorial no SIA/SUS que não restou comprovada, no valor histórico de R$ 572.187,41, nos seguintes períodos: de julho a setembro de 2010 e de novembro a dezembro de 2010;
Nexo de Causalidade:
- A omissão no dever de exercer a direção superior da administração municipal e de fiscalizar os atos de seus subordinados causou prejuízo ao Sistema Único de Saúde, tendo em vista que houve a inserção de dados inconsistentes na base do SIA/SUS, situação essa que fez com que o Fundo Nacional de Saúde pagasse indevidamente ao município recursos, através do FAEC (Fundo de Ações Estratégicas e Compensações) .
Culpabilidade: 
- É razoável afirmar que era possível ao responsável pelo ente recebedor ter consciência da ilicitude dos atos, sendo lhe exigível conduta diversa, no sentido de verificar a correção da origem dos créditos depositados pelo Fundo Nacional de Saúde na conta da Prefeitura Municipal de Santana do Araguaia/PA.
Evidências: 
- Constatação 149962 do Relatório de Auditoria nº 32 da Secretaria Estadual de Saúde do Pará (peça 6, p. 30-33) ;
- Constatação 149978 do Relatório de Auditoria nº 32 da Secretaria Estadual de Saúde do Pará (peça 6, p. 29-30) ;
- Constatação 150281 do Relatório de Auditoria nº 32 da Secretaria Estadual de Saúde do Pará (peça 6, p. 5) ;
- Constatação 150263 do Relatório de Auditoria nº 32 da Secretaria Estadual de Saúde do Pará (peça 6, p. 5) ;
- repasses efetuados pelo Fundo Nacional de Saúde para a Prefeitura Municipal de Santana do Araguaia/PA (peça 10) ;
- ofício CENOP SJ nº 48347643 (peça 41) ;
- produção ambulatorial, referente aos procedimentos nº 0301070164, 0301010102, 0301070148 e 0301070156, no período de janeiro a setembro de 2010, em Santana do Araguaia/PA (peças 45 e 46) ; 
- extrato da conta corrente nº 580414 da agência 2595-X do Banco do Brasil (peça 43) .
7.	Ocorrência 2: Não comprovação de produção, referente ao faturamento SIA/SUS transferido ao Fundo Municipal de Saúde de Santana do Araguaia/PA (CNPJ 12.835.008/0001-57) , em função do registro indevido de boletins de produção ambulatorial (BPA-I) de procedimentos ambulatoriais, no período de novembro a dezembro de 2010, evidenciado na constatação nº 150263 do Relatório de Auditoria nº 32 da Secretaria Estadual de Saúde do Pará.
Valor histórico: R$ 227.221,40;
Dispositivos violados: 
- art. 93 do Decreto-lei 200/1967;
- art. 66 do Decreto 93.872/1986;
- arts. 60 a 64 da Lei 4.320/1964;
- Constituição Federal, art. 70, parágrafo único;
- inciso III do art. 9º da Lei 8.080/1990;
- art. 9º, § 1º, incisos I, II, III e IV, da Portaria SAS/MS nº 288, de 19/05/2008;
- art. 2º, inciso VII, do Decreto 3.964/2001 c/c art. 33, § 4º, da Lei 8.080/1990;
- inciso XII do § 3º do art. 10 da Portaria GM/MS n. 1559/2008;
Responsáveis: 
- Sra. Samara Pinheiro Machado Ribeiro (CPF XXX.281.453-XX) , na condição de Secretária Municipal de Saúde de Santana do Araguaia/PA (gestão: de 05/10/2010 a 14/03/2011) ;
Condutas: 
- Solicitar pagamento por procedimentos de saúde em quantidade superior ao que foi efetivamente executado, sem justa causa e sem os documentos comprobatórios;
- Omitir-se no dever de supervisionar os atos dos subordinados, caracterizando culpa "in vigilando".
- Não comprovar a realização dos procedimentos oftalmológicos informados no SIA/SUS (Sistema de Informação Ambulatorial do SUS) em 2010, e pagos através do FAEC (Fundo de Ações Estratégicas e Compensações) , em face de não possuir registros documentais comprobatórios de que os mesmos tenham sido realizados no município.
Evidências: 
- constatação 150263 do Relatório de Auditoria nº 32 da Secretaria Estadual de Saúde do Pará (peça 6, p. 5) ;
- repasses efetuados pelo Fundo Nacional de Saúde para o Fundo Municipal de Saúde de Santana do Araguaia/PA, rubricas FAEC, no exercício de 2011 (peça 47) ;
- ofício CENOP SJ nº 48347643 (peça 41) ;
- extrato da conta corrente nº 580414 da agência 2595-X do Banco do Brasil (peça 43) ;
- produção ambulatorial, referente aos procedimentos nº 0301070164 e 0301010102, no período de outubro a dezembro de 2010, em Santana do Araguaia/PA (peça 46) .
7.1.	O registro na constatação 150263 do relatório de auditoria (peça 6, p. 5) foi no sentido de "Desconhecimento dos técnicos da Secretaria Municipal de Saúde, quanto a realização dos procedimentos do Fundo de Ações Estratégicas e Compensações-FAEC/Oftalmológicos", em relação ao período de janeiro a setembro de 2010:
Durante visita técnica à Secretaria Municipal de Saúde de Santana do Araguaia no dia 15/03/2011, a Equipe Auditora, em reunião com a Gestora atual, Sra. Wilza Santana Damaceno, com o Coordenador de Controle e Avaliação no Município e com o Técnico responsável pela alimentação do banco de dados/DATASUS, constatou que todos desconheciam a realização dos procedimentos FAEC/OFTALMOLOGIA no período de janeiro a setembro de 2010, onde o Secretário Municipal de Saúde era o Sr. Eduardo da Silva Tuma, o que pode ser comprovado através do Ofício nº 027/2011, expedido pela então Secretária de Saúde do Município.
7.2.	A produção ambulatorial apresentada no SIA/SUS, referente aos procedimentos nº 0301070164 e 0301010102, no período de outubro a dezembro de 2010, em Santana do Araguaia/PA não foi objeto do Relatório de Auditoria nº 32 da Secretaria Estadual de Saúde do Pará, embora a abrangência da fiscalização tenha sido o exercício de 2010 (peça 6, p. 3) . 
7.3.	Já na fase externa desta TCE realizou-se consulta ao site do FNS (peça 47) , identificando-se que houve o pagamento da produção apresentada (outubro a dezembro de 2010) mediante transferências realizadas pelo Fundo Nacional de Saúde para o Fundo Municipal de Saúde de Santana do Araguaia/PA, na rubrica do componente FAEC - Atendimento/Acompanhamento Reabilitação Física, Mental, Visual e Múltiplas Deficiências e do componente FAEC - Consultas Médicas/outros profissionais de nível superior.
7.4.	O valor das produções apresentadas via SIA/SUS para os procedimentos retromencionados no período de outubro a dezembro/2010 totalizou o valor histórico de R$ 227.221,40 (peça 46, p. 4 e 8; peça 47) .
7.5.	Ainda, cabe mencionar que na consulta realizada à base de dados do Datasus não se identificou produção apresentada por estabelecimento municipal via SIA/SUS nem pagamentos referentes aos procedimentos ambulatoriais (nº 0301070164, 0301010102, 0301070148 e 0301070156) nos exercícios antecedente (2009) e posterior (2011) ao exercício analisado pela fiscalização (2010) , situação essa registrada em papel de trabalho anexado aos autos (peça 48) . 
7.6.	No que diz respeito à quantificação do débito, de acordo com o extrato FNS referente aos repasses nas rubricas FAEC (peça 47) , as transferências financeiras do FNS em face do faturamento do período de outubro/dezembro de 2010, foram realizadas, mediante ordens bancárias, em favor do Fundo Municipal de Saúde de Santana do Araguaia/PA, para a conta 15313-3 da agência 2595-X do Banco do Brasil, consoante quadro abaixo: 
	Nº OB
	Data OB
	Valor Histórico (R$) 

	800851
	13/01/2011
	        12 639,60   

	800843
	13/01/2011
	        96 120,00   

	806235
	01/03/2011
	        13 341,80   

	806233
	01/03/2011
	      105 120,00   

7.7.	Considerando o período de gestão da Sra. Samara Pinheiro Machado Ribeiro, enquanto Secretária Municipal de Saúde de Santana do Araguaia/PA (gestão: de 05/10/2010 a 14/03/2011) ; considerando o disposto no inciso III do art. 9º da Lei 8.080/1990, no inciso XII do § 3º do art. 10 da Portaria GM/MS 1559/2008, no inciso I do art. 3º da Portaria MS/GM 3.462/2010; considerando o teor da Constatação 150263 do Relatório de Auditoria nº 32 da Secretaria Estadual de Saúde do Pará (peça 6, p. 5) ; considerando os créditos realizados pelo FNS na conta corrente do FMS de Santana do Araguaia/PA (peça 47) em janeiro e março de 2011, relativos à produção apresentada por estabelecimentos municipais quanto ao período de novembro e dezembro de 2010 (peça 46, p. 4 e 8) ; considerando o entendimento firmado pelo TCU no item 9.3.3 do Acórdão 1072/2017-TCU-Plenário; encontram-se elementos probatórios nos autos que autorizam a responsabilização da Sra. Samara Pinheiro Machado Ribeiro (CPF XXX.281.453-XX) pelos débitos relativos aos recursos transferidos pelo FNS à Prefeitura Municipal de Santana do Araguaia/PA no período de 13/1/2011 a 1/3/2011, recursos esses relativos à produção faturada no SIA/SUS nos meses de novembro a dezembro de 2010, relativos aos procedimentos nº 301070164 e 301010102.
7.8.	Na instrução técnica precedente (peça 50) foi proposta a realização de citação da Sra. SAMARA PINHEIRO MACHADO RIBEIRO (CPF XXX.281.453-XX) , na condição de Secretária Municipal de Saúde de Santana do Araguaia/PA (gestão: de 05/10/2010 a 14/03/2011) , tendo como débito os listados no subitem 7.6 desta instrução técnica.
Verificação do Prazo de Prescrição da Pretensão Punitiva
8.	Em relação ao Sr. EDUARDO DA SILVA TUMA (CPF XXX.177.502-XX) , na condição de Secretário Municipal de Saúde de Santana do Araguaia/PA (gestão: de 01/03/2010 a 05/10/2010) , observa-se ter ocorrido a prescrição da pretensão punitiva por parte do TCU que, nos termos do entendimento firmado no Acórdão 1441/2016-TCU-Plenário (Rel. Ministro Benjamin Zymler) , subordina-se ao prazo geral de prescrição indicado no art. 205 do Código Civil, qual seja, dez anos contados a partir da data de ocorrência da irregularidade sancionada, nos termos do art. 189 do Código Civil. O despacho de ordenação da citação ocorreu em 20/10/2020 (peça 52) . As irregularidades discutidas nesta TCE ocorreram no período de julho a setembro de 2010 (peça 48) , portanto há mais de 10 anos. Ressalte-se que, embora tenha débitos datados de janeiro/2011, os atos do responsável que deram causa ao dano foram praticados até setembro/2010.
8.1.	Em relação ao Sr. GILCLEIDER ALTINO RIBEIRO (CPF XXX.669.516-XX) , na condição de prefeito municipal de Santana do Araguaia/PA, observa-se não ter ocorrido a prescrição da pretensão punitiva por parte do TCU que, nos termos do entendimento firmado no Acórdão 1441/2016-TCU-Plenário (Rel. Ministro Benjamin Zymler) , subordina-se ao prazo geral de prescrição indicado no art. 205 do Código Civil, qual seja, dez anos contados a partir da data de ocorrência da irregularidade sancionada, nos termos do art. 189 do Código Civil. As irregularidades discutidas nesta TCE ocorreram nos seguintes períodos: de julho a setembro de 2010 e de novembro a dezembro de 2010, sendo este último período em prazo não superior a 10 anos.
8.2.	Em relação à Sra. SAMARA PINHEIRO MACHADO RIBEIRO (CPF XXX.281.453-XX) , na condição de Secretária Municipal de Saúde de Santana do Araguaia/PA (gestão: de 05/10/2010 a 14/03/2011) , observa-se não ter ocorrido a prescrição da pretensão punitiva por parte do TCU que, nos termos do entendimento firmado no Acórdão 1441/2016-TCU-Plenário (Rel. Ministro Benjamin Zymler) , subordina-se ao prazo geral de prescrição indicado no art. 205 do Código Civil, qual seja, dez anos contados a partir da data de ocorrência da irregularidade sancionada, nos termos do art. 189 do Código Civil. As irregularidades discutidas nesta TCE ocorreram no período de novembro a dezembro de 2010, portanto há menos de 10 anos.
Análise das Citações/Audiências
9.	Em cumprimento ao Despacho do Sr. Secretário de Controle Externo da Secex-TCE (peça 52, foi promovida a realização das seguintes citações/audiências:
- citação do Sr. EDUARDO DA SILVA TUMA (CPF XXX.177.502-XX) , na condição de Secretário Municipal de Saúde de Santana do Araguaia/PA (gestão: de 01/03/2010 a 05/10/2010) , mediante o Ofício 58474/2020-TCU/Seproc, de 21/10/2020 (peça 57) , o qual foi recebido em 23/11/2020, conforme A.R. (peça 59) ; 
- citação da Sra. SAMARA PINHEIRO MACHADO RIBEIRO (CPF XXX.281.453-XX) , na condição de Secretária Municipal de Saúde de Santana do Araguaia/PA (gestão: de 05/10/2010 a 14/03/2011) , mediante o Ofício 58473/2020-TCU/Seproc, de 21/20/2020 (peça 56) , o qual foi recebido em 26/11/2020, conforme A.R. (peça 61) ;
- audiência do Sr. GILCLEIDER ALTINO RIBEIRO (CPF XXX.669.516-XX) , na condição de Prefeito Municipal de Santana do Araguaia/PA (gestão 2009-2012) , mediante o Ofício 58475/2020-TCU/Seproc, de 21/10/2020 (peça 58) , o qual foi recebido em 26/11/2020, conforme A.R. (peça 60) . 
9.1.	Apesar de o Sr. EDUARDO DA SILVA TUMA (CPF XXX.177.502-XX) , o Sr. GILCLEIDER ALTINO RIBEIRO (CPF XXX.669.516-XX) e a Sra. SAMARA PINHEIRO MACHADO RIBEIRO (CPF XXX.281.453-XX) terem tomado ciência dos expedientes que lhes foram encaminhados, conforme atestam os avisos de recebimento (AR) que compõem as peças 59-61, não atenderam a citação/audiência e não se manifestaram quanto às irregularidades verificadas.
9.2.		Transcorrido o prazo regimental fixado e mantendo-se inertes os aludidos responsáveis, impõe-se que sejam considerados revéis, dando-se prosseguimento ao processo, de acordo com o art. 12, § 3º, da Lei 8.443/1992.
9.3.	Cumpre tecer breves considerações sobre a forma como são realizadas as comunicações processuais no TCU. A esse respeito, destacam-se o art. 179, do Regimento Interno do TCU (Resolução 155, de 4/12/2002) e o art. 4º, inciso III, § 1º, da Resolução TCU 170, de 30 de junho de 2004, in verbis:
Art. 179. A citação, a audiência ou a notificação, bem como a comunicação de diligência, far se-ão:
I - mediante ciência da parte, efetivada por servidor designado, por meio eletrônico, fac-símile, telegrama ou qualquer outra forma, desde que fique confirmada inequivocamente a entrega da comunicação ao destinatário;
II - mediante carta registrada, com aviso de recebimento que comprove a entrega no endereço do destinatário;
III - por edital publicado no Diário Oficial da União, quando o seu destinatário não for localizado
 (...) 
Art. 3º As comunicações serão dirigidas ao responsável, ou ao interessado, ou ao dirigente de órgão ou entidade, ou ao representante legal ou ao procurador constituído nos autos, com poderes expressos no mandato para esse fim, por meio de:
I - correio eletrônico, fac-símile ou telegrama;
II - servidor designado;
III - carta registrada, com aviso de recebimento;
IV - edital publicado no Diário Oficial da União, quando o seu destinatário não for localizado, nas hipóteses em que seja necessário o exercício de defesa".
Art. 4º. Consideram-se entregues as comunicações:
I - efetivadas conforme disposto nos incisos I e II do artigo anterior, mediante confirmação da ciência do destinatário;
II - realizadas na forma prevista no inciso III do artigo anterior, com o retorno do aviso de recebimento, entregue comprovadamente no endereço do destinatário;
III - na data de publicação do edital no Diário Oficial da União, quando realizadas na forma prevista no inciso IV do artigo anterior.
§ 1º O endereço do destinatário deverá ser previamente confirmado mediante consulta aos sistemas disponíveis ao Tribunal ou a outros meios de informação, a qual deverá ser juntada ao respectivo processo.
 (...) 
9.4.	Bem se vê, portanto, que a validade da citação via postal não depende de que o aviso de recebimento seja assinado pelo próprio destinatário da comunicação, o que dispensa, no caso em tela, a entrega do AR em "mãos próprias". A exigência da norma é no sentido de o Tribunal verificar se a correspondência foi entregue no endereço correto, residindo aqui a necessidade de certeza inequívoca. 
9.5.	Não é outra a orientação da jurisprudência do TCU, conforme se verifica dos julgados a seguir transcritos:
São válidas as comunicações processuais entregues, mediante carta registrada, no endereço correto do responsável, não havendo necessidade de que o recebimento seja feito por ele próprio (Acórdão 3648/2013-TCU-Segunda Câmara, Relator Ministro JOSÉ JORGE) ;
É prescindível a entrega pessoal das comunicações pelo TCU, razão pela qual não há necessidade de que o aviso de recebimento seja assinado pelo próprio destinatário. Entregando se a correspondência no endereço correto do destinatário, presume-se o recebimento da citação. (Acórdão 1019/2008-TCU-Plenário, Relator Ministro BENJAMIN ZYMLER) ;
As comunicações do TCU, inclusive as citações, deverão ser realizadas mediante Aviso de Recebimento - AR, via Empresa Brasileira de Correios e Telégrafos, bastando para sua validade que se demonstre que a correspondência foi entregue no endereço correto. (Acórdão 1526/2007-TCU-Plenário, Relator Ministro AROLDO CEDRAZ) .
9.6.	A validade do critério de comunicação processual do TCU foi referendada pelo Supremo Tribunal Federal, nos termos do julgamento do MS-AgR 25.816/DF, por meio do qual se afirmou a desnecessidade da ciência pessoal do interessado, entendendo-se suficiente a comprovação da entrega do "AR" no endereço do destinatário:
EMENTA: AGRAVO REGIMENTAL. MANDADO DE SEGURANÇA. DESNECESSIDADE DE INTIMAÇÃO PESSOAL DAS DECISÕES DO TRIBUNAL DE CONTAS DA UNIÃO. ART. 179 DO REGIMENTO INTERNO DO TCU. INTIMAÇÃO DO ATO IMPUGNADO POR CARTA REGISTRADA, INICIADO O PRAZO DO ART. 18 DA LEI nº 1.533/51 DA DATA CONSTANTE DO AVISO DE RECEBIMENTO. DECADÊNCIA RECONHECIDA. AGRAVO IMPROVIDO.
O envio de carta registrada com aviso de recebimento está expressamente enumerado entre os meios de comunicação de que dispõe o Tribunal de Contas da União para proceder às suas intimações.
O inciso II do art. 179 do Regimento Interno do TCU é claro ao exigir apenas a comprovação da entrega no endereço do destinatário, bastando o aviso de recebimento simples.
9.7.	No caso vertente, a citação dos responsáveis deu-se em endereços provenientes de pesquisas de endereços realizadas pelo TCU, de forma bastante zelosa, porquanto, devido ao insucesso de realizar a citação em endereços constantes nos sistemas CPF e CNPJ da Receita (peças 53-55) . A entrega dos ofícios citatórios nesses endereços ficou comprovada (peças 59-61) . 
9.8.	Nos processos do TCU, a revelia não leva à presunção de que seriam verdadeiras todas as imputações levantadas contra os responsáveis, diferentemente do que ocorre no processo civil, em que a revelia do réu opera a presunção da verdade dos fatos narrados pelo autor. Dessa forma, a avaliação da responsabilidade do agente não pode prescindir da prova existente no processo ou para ele carreada.
9.9.	Ao não apresentar sua defesa, o responsável deixou de produzir prova da regular aplicação dos recursos sob sua responsabilidade, em afronta às normas que impõem aos gestores públicos a obrigação legal de, sempre que demandados pelos órgãos de controle, apresentar os documentos que demonstrem a correta utilização das verbas públicas, a exemplo do contido no art. 93 do Decreto-Lei 200/67: "Quem quer que utilize dinheiros públicos terá de justificar seu bom e regular emprego na conformidade das leis, regulamentos e normas emanadas das autoridades administrativas competentes." 
9.10.	Mesmo as alegações de defesa não sendo apresentadas, considerando o princípio da verdade real que rege esta Corte, procurou-se buscar, em eventuais manifestações dos responsáveis na fase interna desta Tomada de Contas Especial, se havia algum argumento que pudesse ser aproveitado a seu favor, todavia não se localizou nestes autos quaisquer manifestações de defesa. 
CONCLUSÃO
10.	Diante da revelia do Sr. EDUARDO DA SILVA TUMA (CPF XXX.177.502-XX) e da Sra. SAMARA PINHEIRO MACHADO RIBEIRO (CPF XXX.281.453-XX) , e inexistindo nos autos elementos que permitam concluir pela ocorrência de boa-fé ou de outros excludentes de culpabilidade em suas condutas, propõe-se que suas contas sejam julgadas irregulares e que os responsáveis sejam condenados em débito, bem como que seja aplicada a multa prevista no art. 57 da Lei 8.443/1992 à Sra. SAMARA PINHEIRO MACHADO RIBEIRO (CPF XXX.281.453-XX) .
10.1.	Houve a prescrição da pretensão punitiva em relação ao Sr. EDUARDO DA SILVA TUMA (CPF XXX.177.502-XX) . (ver item 8 desta instrução) 
10.2.	Diante da revelia do Sr. GILCLEIDER ALTINO RIBEIRO (CPF XXX.669.516-XX) , e inexistindo nos autos elementos que permitam concluir pela ocorrência de boa-fé ou de outros excludentes de culpabilidade em suas condutas, propõe-se que suas contas sejam julgadas irregulares, bem como que lhe seja aplicada a multa prevista nos incisos I e II do art. 58 da Lei 8.443/1992.
INFORMAÇÕES ADICIONAIS
11.	Foi inserido nos autos papel de trabalho, elaborado a partir de informações coletadas nos "sites" do Datasus e do FNS, contendo as quantidades faturadas no SIA/SUS, bem assim os valores repassados pelo FNS em função das informações inseridas no SIA/SUS, referentes às ocorrências 1a e 2 (peça 48) . 
PROPOSTA DE ENCAMINHAMENTO
12.	Diante do exposto, submetemos os autos à consideração superior, propondo ao Tribunal:
a)	 considerar revéis para todos os efeitos o Sr. EDUARDO DA SILVA TUMA (CPF XXX.177.502-XX) , o Sr. GILCLEIDER ALTINO RIBEIRO (CPF XXX.669.516-XX) e a Sra. SAMARA PINHEIRO MACHADO RIBEIRO (CPF XXX.281.453-XX) , dando-se prosseguimento ao processo, com fulcro no art. 12, § 3º, da Lei n. 8.443/92;
b)		 com fundamento nos arts. 1º, inciso I, 16, inciso III, alíneas "b" e "c", da Lei 8.443/1992 c/c os arts. 19 e 23, inciso III, da mesma Lei, e com arts. 1º, inciso I, 209, incisos II e III,  210 e 214, inciso III, do Regimento Interno, que sejam julgadas irregulares as contas do Sr. EDUARDO DA SILVA TUMA (CPF XXX.177.502-XX) , na condição de Secretário Municipal de Saúde de Santana do Araguaia/PA (gestão: de 01/03/2010 a 05/10/2010) , e condená-lo ao pagamento das quantias a seguir especificadas, com a fixação do prazo de quinze dias, a contar da notificação, para comprovar, perante o Tribunal (art. 214, inciso III, alínea "a", do Regimento Interno) , o recolhimento da dívida aos cofres do Fundo Nacional de Saúde, atualizada monetariamente e acrescida dos juros de mora, calculados a partir das datas discriminadas, até a data do recolhimento, na forma prevista na legislação em vigor:
	Data da Ocorrência 
	Valor Histórico (R$) 

	23/09/2010
	     84.684,00   

	23/09/2010
	     24.577,00   

	01/11/2010
	     13.517,35   

	01/11/2010
	   105.648,96   

	04/01/2011
	   103.548,00   

	04/01/2011
	     12.990,70   

         Valor atualizado do débito, até 12/3/2021, e com juros: R$ 711.666,28 (peça 64) 
c)		 com fundamento nos arts. 1º, inciso I, 16, inciso III, alíneas "b" e "c", da Lei 8.443/1992 c/c os arts. 19 e 23, inciso III, da mesma Lei, e com arts. 1º, inciso I, 209, incisos II e III,  210 e 214, inciso III, do Regimento Interno, que sejam julgadas irregulares as contas da Sra. SAMARA PINHEIRO MACHADO RIBEIRO (CPF XXX.281.453-XX) , na condição de Secretária Municipal de Saúde de Santana do Araguaia/PA (gestão: de 05/10/2010 a 14/03/2011) , e condená-la ao pagamento das quantias a seguir especificadas, com a fixação do prazo de quinze dias, a contar da notificação, para comprovar, perante o Tribunal (art. 214, inciso III, alínea "a", do Regimento Interno) , o recolhimento da dívida aos cofres do Fundo Nacional de Saúde, atualizada monetariamente e acrescida dos juros de mora, calculados a partir das datas discriminadas, até a data do recolhimento, na forma prevista na legislação em vigor.
	Data da Ocorrência 
	Valor Histórico (R$) 

	13/01/2011
	        12.639,60   

	13/01/2011
	        96.120,00   

	01/03/2011
	        13.341,80   

	01/03/2011
	      105.120,00   

Valor atualizado do débito, até 12/3/2021, e com juros: R$ 446.682,04 (peça 65) 
d)	 aplicar à Sra. SAMARA PINHEIRO MACHADO RIBEIRO (CPF XXX.281.453-XX) , a multa prevista no art. 57 da Lei 8.443/1992 c/c o art. 267 do Regimento Interno, com a fixação do prazo de quinze dias, a contar das notificação, para comprovar, perante o Tribunal (art. 214, inciso III, alínea "a", do Regimento Interno) , o recolhimento da dívida aos cofres do Tesouro Nacional, atualizada monetariamente desde a data do acórdão até a do efetivo recolhimento, se for paga após o vencimento, na forma da legislação em vigor;
e)	 com fundamento nos arts. 1º, inciso I, 16, inciso III, alínea "b", da Lei 8.443/1992 c/c os arts. 19, parágrafo único, e 23, inciso III, da mesma Lei, e com arts. 1º, inciso I, 209, inciso II, 210, §2º, e 214, inciso III, do Regimento Interno, que sejam julgadas irregulares as contas do Sr. GILCLEIDER ALTINO RIBEIRO (CPF XXX.669.516-XX) , na condição de Prefeito Municipal de Santana do Araguaia/PA (gestão 2009-2012) ;
f)	 aplicar ao Sr. GILCLEIDER ALTINO RIBEIRO (CPF XXX.669.516-XX) , individualmente, a multa prevista no art. 58, incisos I e II, da Lei 8.443/1992 c/c o art. 268, inciso I, do Regimento Interno, fixando-lhe o prazo de 15 (quinze) dias, a contar da notificação, para comprovar, perante o Tribunal (art. 214, inciso III, alínea "a", do Regimento Interno) , o recolhimento da dívida aos cofres do Tesouro Nacional, atualizada monetariamente desde a data do presente acórdão até a do efetivo recolhimento, se for paga após o vencimento, na forma da legislação em vigor;
g)	 autorizar, desde logo, nos termos do art. 28, inciso II, da Lei 8.443/1992, a cobrança judicial das dívidas, caso não atendidas as notificações;
h)	 autorizar, caso seja de interesse dos responsáveis, o pagamento das dívidas em até 36 parcelas mensais e consecutivas, nos termos do art. 26 da Lei 8.443/1992 c/c o art. 217 do Regimento Interno, fixando-lhes o prazo de quinze dias, a contar do recebimento da notificação, para comprovarem perante o Tribunal o recolhimento da primeira parcela, e de trinta dias, a contar da parcela anterior, para comprovarem os recolhimentos das demais parcelas, devendo incidir sobre cada valor mensal, atualizado monetariamente, os juros de mora devidos, na forma prevista na legislação em vigor;
i)	 encaminhar cópia da deliberação ao Procurador-Chefe da Procuradoria da República no Pará, nos termos do § 3º do art. 16 da Lei 8.443/1992 c/c o § 7º do art. 209 do Regimento Interno do TCU, para adoção das medidas cabíveis, bem como ao Fundo Nacional de Saúde e aos responsáveis, para ciência; e comunicar-lhes que o relatório e o voto que a fundamentarem podem ser acessados por meio do endereço eletrônico www.tcu.gov.br/acordaos e que, caso haja interesse, o Tribunal pode enviar-lhe cópia desses documentos sem qualquer custo.

não há.

Procurador Júlio Marcelo de Oliveira.

TOMADA DE CONTAS ESPECIAL. NÃO COMPROVAÇÃO DA BOA E REGULAR APLICAÇÃO DE RECURSOS DO SISTEMA ÚNICO DE SAÚDE. CITAÇÃO. AUDIÊNCIA. REVELIA. CONTAS IRREGULARES. DÉBITO E MULTA. PRESCRIÇÃO DA PRETENSÃO PUNITIVA DO TCU PARA UM DOS RESPONSÁVEIS,

TOMADA DE CONTAS ESPECIAL (TCE)

Secretaria de Controle Externo de Tomada de Contas Especial (SecexTCE).

Trata-se de tomada de contas especial instaurada pelo Fundo Nacional de Saúde (FNS) , em desfavor de Eduardo da Silva Tuma e de Samara Pinheiro Machado Ribeiro, ex-Secretários Municipais de Saúde de Santana do Araguaia/PA (nas gestões de 01/03/2010 a 05/10/2010 e de 05/10/2010 a 14/03/2011, respectivamente) , em razão de irregularidades na aplicação dos recursos do Sistema Único de Saúde (SUS) repassados àquela municipalidade no exercício de 2010.
O processo originou-se das conclusões do Relatório de Auditoria 32 (peça 6, p. 24-36) realizado pela Secretaria Estadual de Saúde do Pará. Ao avaliar a produção e faturamento de procedimentos oftalmológicos realizados por aquele Município, com a utilização de recursos do Fundo de Ações Estratégicas e Compensações (FAEC) , nos meses de janeiro a setembro de 2010 (peça 6, p. 3) , tal fiscalização identificou dano ao Erário de R$ 228.427,31, decorrente da não comprovação da aplicação dos recursos transferidos.
O relatório do Tomador de Contas 88/2018 (peça 19) caracterizou a responsabilidade dos ex-secretários se saúde do Município pelo prejuízo supracitado. No mesmo sentido o certificado e o parecer do Controle Interno (peças 20 e 21, respectivamente) .
Na fase externa da presente TCE, após a realização de reiteradas diligências e instruções com vistas ao saneamento dos autos, Eduardo da Silva Tuma e Samara Pinheiro Machado Ribeiro foram citados em decorrência da não comprovação de produção referente ao faturamento SIA/SUS, transferido ao Município de Santana do Araguaia/PA, em função do registro indevido de boletins de produção ambulatorial (BPA-I) no exercício de 2010[footnoteRef:2]. [2:  O primeiro foi citado pelos registros ocorridos no período de janeiro a setembro de 2010, evidenciado nas verificações 149962, 149978 e 150281 do Relatório de Auditoria 32 da Secretaria Estadual de Saúde do Pará, enquanto a segunda foi citada pelos registros ocorridos de novembro a dezembro de 2010, evidenciados na verificação 150263 do mesmo relatório.] 
Foi ainda realizada a audiência do ex-prefeito municipal de Santana do Araguaia/PA, Gilcleider Altino Ribeiro (gestão 2009-2012) , por omissão no dever de exercer a direção superior da administração municipal e de supervisionar os atos dos subordinados, ante a não comprovação da boa e regular aplicação de recursos federais recebidos do FNS, referente ao faturamento informado no SIA/SUS em 2010.
Devidamente notificados (avisos de recebimento às peças 59-61) , os responsáveis mantiveram-se silentes. 
Diante disso, a unidade técnica propõe que estes sejam considerados revéis, que suas contas sejam julgadas irregulares, que Eduardo da Silva Tuma e Samara Pinheiro Machado Ribeiro sejam condenados a ressarcir o débito apurado sob responsabilidade de cada um deles, com aplicação da multa prevista no art. 57 da Lei 8.443/1992 apenas para esta, visto que para aquele ocorreu a prescrição da pretensão punitiva do TCU. Finalmente, propõe que seja aplicada a Gilcleider Altino Ribeiro a multa estabelecida no art. 58 do mesmo diploma legal.
Feito breve resumo dos fatos, decido.
Anuo aos pareceres que constam dos autos, adotando-os como razões de decidir, sem prejuízo das observações a seguir.
Regulamente citados, os responsáveis mantiveram-se inertes, razão pela qual deve ser declarada sua revelia, com o prosseguimento dos autos para todos os efeitos.
Considerando o princípio da verdade real que rege este Tribunal, procurou-se buscar, em eventuais manifestações dos responsáveis na fase interna desta TCE, se havia argumento que pudesse ser aproveitado a seu favor. Entretanto, apesar de terem sido devidamente notificados acerca das irregularidades existentes pelo Ministério da Saúde, também se mantiveram silentes naquela ocasião.
Diante dos elementos disponíveis nos autos, forçoso concluir pela não comprovação da boa e regular aplicação dos recursos públicos transferidos e ocorrência de prejuízo ao Erário. 
Quanto à pretensão punitiva do TCU, o Acórdão 1441/2016-TCU-Plenário, do qual fui redator, uniformizou a jurisprudência acerca da questão. Esta se subordina ao prazo geral de prescrição indicado no art. 205, do Código Civil, que é de dez anos, contado da data de ocorrência da irregularidade sancionada, nos termos do art. 189, do Código Civil, sendo este prazo interrompido pelo ato que ordenar a citação, a audiência ou a oitiva dos responsáveis.
No caso em exame, o despacho de ordenação da citação dos responsáveis ocorreu em 20/10/2020 (peça 52) . 
A prescrição da pretensão punitiva ocorreu para Eduardo da Silva Tuma. Apesar de haver débitos sob sua responsabilidade datados a partir de novembro de 2011, os atos que deram causa ao dano ocorreram no período de julho a setembro de 2010, como registrado à peça 48. Portanto, há mais de 10 anos da data de início de contagem do prazo prescricional.
As irregularidades sob responsabilidade de Samara Pinheiro Machado Ribeiro e de Gilcleider Altino Ribeiro abrangeram o período de novembro a dezembro de 2010, portanto há menos de 10 anos.
Sendo assim, julgo irregulares as contas dos responsáveis, condeno Eduardo da Silva Tuma e Samara Pinheiro Machado Ribeiro a ressarcir o débito sob sua responsabilidade, aplico à segunda a multa prevista no art. 57 da Lei 8443/1992, considerando que a parcela do débito pela qual responde equivale a R$ 450.000,28, em valores atualizados. Finalmente, aplico a Gilcleider Altino Ribeiro a multa do art. 58 do mesmo diploma legal.
Ante o exposto, VOTO para que seja adotada a minuta de acórdão que trago ao exame deste Colegiado.
TCU, Sala das Sessões, em 31 de maio de 2022.
WALTON ALENCAR RODRIGUES 
Relator